ACORDAO-COMPLETO-2363071

ACÓRDÃO 2501/2019 ATA 40/2019 - PLENÁRIO

VISTOS, relatados e discutidos estes autos de desestatização, que tratam, nos termos da Instrução Normativa/TCU 27, de 2/12/1998, do segundo, terceiro e quarto estágios do Leilão 4/2018 da Agência Nacional de Energia Elétrica (Aneel) , relativo à licitação para concessão da prestação de serviço público de transmissão de energia elétrica, referente à construção, operação e manutenção de empreendimentos que comporão a Rede Básica do Sistema Interligado Nacional (SIN) , com obras nos estados do Amazonas, Amapá, Bahia, Espírito Santo, Minas Gerais, Pará, Rio de Janeiro, Rio Grande do Sul, Rondônia, Santa Catarina, São Paulo e Tocantins;
ACORDAM os Ministros do Tribunal de Contas da União, reunidos em sessão Plenária, com fundamento no art. 71, inciso IX, da Constituição de 1998, c/c os arts. 45, da Lei 8.443/1992, c/c os artigos 169, inciso V, 250, inciso III, e 258, inciso II, do Regimento Interno do TCU, e ante as razões expostas pelo Relator, em:
9.1. considerar que, sob o ponto de vista formal, foram atendidos os requisitos previstos no art. 7º, incisos II, III e IV, e no art. 8º, incisos II, III e IV, da Instrução Normativa/TCU 27/1998, para a desestatização de que trata o Leilão Aneel 4/2018;
9.2. considerar cumpridos os subitens 9.3 e 9.4 do Acórdão 2543/2018-TCU-Plenário, 9.3.2 do Acórdão 1039/2018-TCU-Plenário e 9.3.2 do Acórdão 288/2016-TCU-Plenário;
9.3. arquivar o presente processo, com base no inciso V do art. 169 do Regimento Interno do TCU, por ter cumprido os fins para os quais foi constituído.

Processo de desestatização para o acompanhamento de leilão para a concessão da prestação de serviço público de transmissão de energia elétrica, referente à construção, operação e manutenção de empreendimentos que comporão a Rede Básica do Sistema Interligado Nacional (SIN), disposto em dezesseis lotes, com obras nos estados do Amazonas, Amapá, Bahia, Espírito Santo, Minas Gerais, Pará, Paraná, Rio de Janeiro, Rio Grande do Sul, Rondônia, Santa Catarina, São Paulo e Tocantin. Análise do segundo, terceiro e quarto estágios de que trata a Instrução Normativa TCU 27/1998.

Agência Nacional de Energia Elétrica (Aneel), Empresa de Pesquisa Energética (EPE) e Ministério de Minas e Energia (MME).

3. Interessada: Agência Nacional de Energia Elétrica (Aneel).

13.1. Ministros presentes: José Mucio Monteiro (Presidente), Benjamin Zymler, Aroldo Cedraz (Relator), Ana Arraes e Vital do Rêgo.
13.2. Ministros-Substitutos convocados: Augusto Sherman Cavalcanti, Marcos Bemquerer Costa, André Luís de Carvalho e Weder de Oliveira.

AROLDO CEDRAZ

Adoto como Relatório a instrução de mérito elaborada no âmbito da Secretaria de Fiscalização de Infraestrutura de Energia Elétrica (peça 56) , cuja proposta de encaminhamento foi integralmente acolhida pelo corpo dirigente daquela unidade técnica (peças 57 e 58) :
"INTRODUÇÃO
Cuidam os autos dos segundo, terceiro e quarto estágios do acompanhamento do Leilão Aneel 4/2018, para a concessão da prestação de serviço público de transmissão de energia elétrica, referente à construção, operação e manutenção de empreendimentos que comporão a Rede Básica do Sistema Interligado Nacional (SIN) , disposto em dezesseis lotes, com obras nos estados do Amazonas, Amapá, Bahia, Espírito Santo, Minas Gerais, Pará, Paraná, Rio de Janeiro, Rio Grande do Sul, Rondônia, Santa Catarina, São Paulo e Tocantins, assim como do monitoramento das deliberações do Acórdão 2543/2018-TCU-Plenário, de relatoria do Min. Aroldo Cedraz (peça 44) , exarado em sede do primeiro estágio do acompanhamento desse leilão. Convém destacar que originalmente era prevista a licitação de dezoito lotes, mas que restou consignado na instrução precedente (peça 41, itens 14-15) que a Amazonas-D já havia se manifestado pela postergação da licitação dos lotes 17 e 18 para o segundo semestre de 2019.
2. Preliminarmente, convém observar que as licitações para a concessão de empreendimentos de linhas de transmissão de energia elétrica são regidas pelo art. 175 da Constituição Federal de 1988, pela legislação setorial específica, especialmente pelas Leis 10.848/2004, 9.427/1996, 9.074/1995 e 8.987/1995 e, subsidiariamente, pela Lei 8.666/1993.
3. No âmbito do Tribunal de Contas da União (TCU) , a matéria está atualmente disciplinada pela IN TCU 81/2018. No entanto, por se tratar de um processo de desestatização anterior à 1º/1/2019, aplicam-se ao caso concreto as regras e os procedimentos previstos na IN TCU 27/1998, que dispõe sobre o acompanhamento concomitante dos processos de outorga de concessão ou de permissão de serviços públicos, realizados em quatro estágios, por meio de análise da documentação remetida pelo poder concedente.
HISTÓRICO
4. O primeiro estágio do leilão em exame foi aprovado por meio do Acórdão 2543/2018-TCU-Plenário (peça 44) , de relatoria do Min. Aroldo Cedraz, que considerou, sob o ponto de vista formal, o atendimento, pela Aneel, dos requisitos previstos na IN TCU 27/1998. Na ocasião, foram considerados cumpridos os subitens 9.3.1 do Acórdão 288/2016-TCU-Plenário, relator Min. José Mucio, 9.4.2 e 9.4.3 do Acórdão 2832/2016-TCU-Plenário, relator Min. Vital do Rêgo, 9.2.1 e 9.2.2 do Acórdão 2442/2017-TCU-Plenário, relator Min. Aroldo Cedraz, e 9.2.1 e 9.3.1 do Acórdão 1039/2018-TCU-Plenário, relator Min. Aroldo Cedraz. 
5. Ademais, fora expedida determinação à Aneel passível de monitoramento pelo TCU (subitem 9.3 do Acórdão 2543/2018-TCU-Plenário) e concedido prazo de 180 dias à autarquia para que concluísse os estudos relacionados aos subitens 9.3.2 do Acórdão 288/2016-TCU-Plenário e 9.3.2 do Acórdão 1039/2018-TCU-Plenário. No que diz respeito ao cumprimento da referida determinação, consta resposta apresentada pela Aneel, em 10/5/2019, à peça 54.
6. A sessão pública do Leilão Aneel 4/2018 ocorreu no dia 20/12/2018 (peça 52; itens não digitalizáveis '1 Relatório_CEL_habilitação_leilão_04-2018-aneel, pdf', item 8) .
7. A documentação referente ao segundo e ao terceiro estágios do certame foi remetida ao TCU por intermédio dos Ofícios 111/2018-SEL/ANEEL (peça 49) e 118/2018-SEL/ANEEL (peça 51) e 07/2019-SEL/ANEEL (peça 52) . Por fim, a documentação relativa ao quarto estágio foi encaminhada por meio do Ofício 20/2019-SEL/ANEEL (peça 53) . A publicação dos extratos dos contratos de concessão ocorreu no dia 27/3/2019 (peça 53; itens não digitalizáveis 'Extratos no DOU.pdf') .
8. Salienta-se que a documentação referente aos segundo, terceiro e quarto estágios foi remetida dentro dos prazos previstos na IN TCU 27/1998.
EXAME TÉCNICO
I. Das análises dos segundo a quarto estágios do acompanhamento do Leilão
9. A IN TCU 27/1998 atribui ao ente regulador a incumbência de remeter ao TCU os seguintes documentos referentes aos segundo, terceiro e quarto estágios do acompanhamento de leilões de outorga:
II - segundo estágio:
a) edital de pré-qualificação;
b) atas de abertura e de encerramento da pré-qualificação;
c) relatório de julgamento da pré-qualificação;
d) recursos eventualmente interpostos e decisões proferidas referentes à pré-qualificação;
e) edital de licitação;
f) minuta de contrato;
III - terceiro estágio:
a) atas de abertura e de encerramento da habilitação;
b) relatório de julgamento da habilitação;
c) questionamentos das licitantes sobre a fase de habilitação, eventuais recursos interpostos, acompanhados das respostas e decisões respectivas;
d) atas de abertura e de encerramento da fase do julgamento das propostas;
e) relatórios de julgamentos e outros que venham a ser produzidos;
f) recursos eventualmente interpostos e decisões proferidas referentes à fase do julgamento das propostas.
IV - quarto estágio:
a) ato de outorga;
b) contrato de concessão ou de permissão.
10. Em relação à avaliação do segundo estágio, inicialmente, vale observar que os leilões de concessão de prestação de serviço público de transmissão de energia elétrica não possuem edital de pré-qualificação. Os requisitos e os procedimentos a serem adotados pelas empresas interessadas constam do próprio edital de licitação, o qual deve observar as disposições da Lei 8.987/1995 e, no que couber, as normas gerais instituídas pela Lei 8.666/1993.
11. Em termos formais quanto ao edital, o art. 18 da Lei 8.987/1995 enumera requisitos a serem preenchidos pelo instrumento convocatório das licitações para outorga de serviço público. Não foram vislumbradas inadequações entre aqueles requisitos e os itens do edital do Leilão (peça 49; itens não digitalizáveis; '2-EDITAL e ANEXOS.pdf') .
12. Quanto aos termos formais das minutas contratuais, a Lei 8.987/1995 dispõe, em seu art. 23, sobre os elementos obrigatórios aos contratos de concessão. Verificou-se que o conteúdo da minuta contratual dos lotes de linhas de transmissão que compõem o Leilão Aneel 4/2018 atende às formalidades estabelecidas pelo supracitado artigo.
13. É oportuno destacar também que as disposições contidas no edital e na minuta contratual atenderam as disposições subsidiárias da Lei 8.666/1993. Outrossim, não se identificaram irregularidades nos adendos, impugnações ao edital, esclarecimentos e comunicados relevantes expedidos no decorrer do procedimento licitatório.
14. Quanto ao terceiro estágio, importante esclarecer que houve inversão de fases na licitação, nos termos do art. 18-A da Lei 8.987/1995, de forma que a apresentação de propostas ocorreu antes da entrega dos documentos para habilitação pelo proponente vencedor à Comissão Especial de Licitação - CEL (item 1.4 do Edital - peça 49; itens não digitalizáveis; '2-EDITAL e ANEXOS.pdf') . Nesse sentido, a CEL analisou os documentos apenas das proponentes que ofertaram a menor RAP em cada Lote do Leilão, conforme o item 10 do Edital.
15. Não foram encontrados indícios de irregularidades no Relatório de Análise da Documentação de Habilitação (peça 52; itens não digitalizáveis; '1 Relatório_CEL_habilitação_leilão_04-2018-aneel, pdf') .
16. Realizado o Leilão Aneel 4/2018, todos os dezesseis lotes ofertados obtiveram propostas válidas, conforme mostram a Tabela 1 e o resumo que a acompanha (peça 51; itens não digitalizáveis '23-Planilha Resumo Leilão Transmissão 04-2018 - PUBLICAÇÃO.xls') .
Tabela 1. Resultado Leilão Aneel 4/2018.
	Lote
	RAP Máxima (R$) 
	RAP Vencedora (R$) 
	Deságio
	Vencedor

	1
	452.369.159
	194.157.000
	57,1%
	Neoenergia

	2
	220.651.716
	117.000.000
	47,0%
	Neoenergia

	3
	125.418.409
	69.100.000
	44,9%
	Neoenergia

	4
	116.061.645
	62.854.451
	45,8%
	Energisa

	5
	61.556.656
	26.380.000
	57,15%
	CPFL Geração

	6
	22.570.882
	11.511.000
	49,0%
	Consórcio EMTEP (1) 

	7
	44.512.887
	20.698.545
	53,5%
	Zopone Ltda.

	8
	15.168.790
	8.151.300
	46,3%
	Consórcio I.G. - ESS (2) 

	9
	28.047.620
	11.500.000
	59,00%
	Consórcio EMTEP (1) 

	10
	380.964.932
	219.500.000
	42,4%
	Consórcio Chimarrão (3) 

	11
	55.111.735
	33.888.000
	38,5%
	CPFL Geração

	12
	96.334.188
	58.956.000
	38,8%
	Taesa

	13
	122.314.264
	74.721.784
	38,9%
	Sterlite

	14
	201.517.143
	120.925.000
	40,0%
	Neoenergia

	15
	10.365.848
	4.353.000
	58,0%
	Consórcio EMTEP (1) 

	16
	186.914.964
	120.122.186
	35,7%
	Celeo Redes

Notas: 
 (1) Consórcio EMTEP (JAAC Ltda.-80%; EMTEP Ltda.-20%) 
 (2) Consórcio I.G. - ESS (I.G. Transmissão e Distribuição S.A.- 90%; ESS Energias Renováveis Ltda.-10%) 
 (3) Consórcio Chimarrão (CYMI S.A. -50%; Brasil Energia FIP-50%) 
[À peça 56, p. 4-5 constam informações detalhadas relativas a cada lote e ao total do Leilão de Transmissão Aneel 4/2018 em termos de empregos e investimento previstos, prazo, Receita Anual Permitida (RAP) do edital, RAP contratada, deságio, receita contratada da concessão e economia para o consumidor]
17. Após análise da documentação de habilitação dos proponentes vencedores no leilão, foi constatado que todas as empresas atenderam às condições exigidas do edital.
18. Por meio de publicação no Diário Oficial da União, em 20/2/2019, foi homologada a habilitação das empresas vencedoras no Leilão Aneel 4/2018 (peça 52; itens não digitalizáveis '4 Aviso_D.O._20.02.2019_leilão_04-2018-ANEEL, pdf') .
19. No tocante ao quarto estágio, não foram identificadas irregularidades nos contratos de concessão (peça 53; itens não digitalizáveis) . Ademais, tais contratos são compatíveis com a minuta (peça 50; itens não digitalizáveis) apresentada por ocasião do segundo estágio de acompanhamento.
20. Assim, dada a situação apresentada, propõe-se considerar regulares os procedimentos afetos aos segundo, terceiro e quarto estágios do Leilão Aneel 4/2018.
21. Registrados os exames realizados, passa-se ao monitoramento das deliberações do Acórdão 2543/2018-TCU-Plenário (peça 44) .
II. Do monitoramento às deliberações do Acórdão 2543/2018-TCU-Plenário
22. Em sede do primeiro estágio do acompanhamento do leilão, esta Corte de Contas proferiu as seguintes deliberações no Acórdão 2543/2018-TCU-Plenário, relator Min. Aroldo Cedraz (peça 44) :
9.2. considerar cumpridos os subitens 9.3.1 do Acórdão 288/2016-TCU-Plenário, 9.4.2 e 9.4.3 do Acórdão 2832/2016-TCU-Plenário, 9.2.1 e 9.2.2 do Acórdão 2442/2017-TCU-Plenário e 9.2.1 e 9.3.1 do Acórdão 1039/2018-TCU-Plenário;
9.3. com fundamento no art. 250, inciso II, do Regimento Interno/TCU, determinar à Aneel que condicione a inclusão, no edital definitivo do leilão Aneel 4/2018, dos Lotes 10 a 13 da minuta de edital proposta na Audiência Pública 43/2018, à publicação da portaria que eventualmente declarar a caducidade e respectiva extinção do Contrato de Concessão nº 1/2015;
9.4. conceder prazo de 180 (cento e oitenta) dias para que a Aneel conclua os estudos relacionados aos subitens 9.3.2 do Acórdão 288/2016-TCU-Plenário e 9.3.2 do Acórdão 1039/2018-TCU-Plenário; (grifos acrescidos) 
Subitem 9.3 do Acórdão 2543/2018-TCU-Plenário
23. O comando contido no subitem 9.3 se refere à decisão que obriga a Aneel a cumprimento de ato ainda no primeiro estágio do presente feito: determinação para que a autarquia publicasse portaria declarando a caducidade e a respectiva extinção do Contrato de Concessão 1/2015 antes de dar prosseguimento à inclusão dos lotes 10 a 13 no edital do Leilão 4/2018.
Análise
24. Com efeito, apesar de não ter sido acostada aos autos a referida portaria, em pesquisa realizada no site da Aneel pode-se confirmar a publicação da Portaria 466, de 31 de outubro de 2018 (peça 55) , cujo objeto se adere ao comando contido no subitem 9.3 do Acórdão 2543/2018-TCU-Plenário. Portanto, resta caracterizado o cumprido do referido subitem.
Subitem 9.3.2 do Acórdão 288/2016-TCU-Plenário (1ª parte do subitem 9.4 do Acórdão 2543/2018-TCU-Plenário) 
25. Quanto ao comando contido no subitem 9.4 do decisum, a Aneel juntou ao feito ofício destacando as providências adotadas pela autarquia. Com relação ao subitem 9.3.2 do Acórdão 288/2016-TCU-Plenário (1ª parte do subitem 9.4 do Acórdão 2543/2018-TCU-Plenário) , de relatoria do Ministro José Múcio Monteiro, que determinou à autarquia a apresentação de estudos para a adequada precificação do RAP teto de leilão, especificamente quanto ao desembolso médio anual previamente à obtenção de licença ambiental e até a implantação total de empreendimentos, constam, no ofício, as seguintes ponderações (peça 54, p. 1-2) :
25.1. que foi reavaliado o que poderia ser feito de análise dos dados suplementares aos que constam na Nota Técnica 286/2017-SRM/ANEEL, de 22 de maio de 2017, incorporando as informações de marcos de licença ambiental, e que, do ponto de vista das condições econômico-financeiras do modelo utilizado nos certames, o referido refinamento não alteraria significativamente nenhuma das variáveis sensíveis presentes no modelo;
25.2. que o modelo conta com simplificações como fluxo de valores anuais, o que torna a eventual precisão de meses insensível;
25.3. que os marcos em relação ao desembolso são importantes se responderem às seguintes perguntas: (i) quanto é investido; (ii) quando são feitos em anos decorridos; e (iii) a taxa de desconto intertemporal, já que o modelo de fluxo de caixa descontado depende unicamente de tais informações;
25.4. que a eficácia máxima do modelo construído é a obtenção de um preço de reserva, o que difere da máxima precisão e refinamento possível;
25.5. que a sofisticação e a precisão na busca do agente mais eficiente pode acarretar em restrição à competição, já que o preço proposto limita a atuação do agente real ou hipotético com eficiência máxima, podendo, inclusive, afastar a participação de outros agentes do leilão;
25.6. que a tese defendida pela autarquia é que, ao se estimar com extrema precisão o comportamento do custo eficiente, aumenta-se o risco de que eventuais erros de premissas na modelagem, comum nas variáveis de natureza econômica, possam inviabilizar o leilão; e
25.7. que a Aneel entende que as datas do desembolso dependem da estratégia comercial de cada agente, além de estarem associadas à credibilidade do agente e à sua necessidade de alavancagem junto a fornecedores.
Análise
26. As considerações apresentadas pela Aneel são coerentes com o modelo de precificação adotado, baseado em fluxo de valores anuais, descontados a valor presente. Ou seja, considerando as simplificações adotadas, que não computam os desembolsos mensais, a precificação da RAP teto de leilão não é sensivelmente influenciada pelos marcos de licença ambiental: sejam os anteriores à obtenção da licença ambiental de um empreendimento, sejam os existentes até a sua implantação total. Desta feita, deve ser considerada cumprida a determinação contida no subitem 9.3.2 do Acórdão 288/2016-TCU-Plenário.
27. Explana-se que, ao se considerar atendida tal determinação, não se está afirmando que o licenciamento ambiental não impacta na modelagem do leilão e, por conseguinte, na definição das respectivas RAP teto, mas sim que os marcos relacionados (tanto os que ocorrem antes, quanto os que ocorrem posteriormente à obtenção da licença) não possuem o condão de influenciar sensivelmente devido à metodologia utilizada pela Aneel.
28. O prazo para viabilização do licenciamento segue sendo de suma importância para definição do prazo de implantação dos empreendimentos, influenciando, portanto, os cálculos realizados para definição da RAP teto de cada lote.
Subitem 9.3.2 do Acórdão 1039/2018-TCU-Plenário (2ª parte do subitem 9.4 do Acórdão 2543/2018-TCU-Plenário) 
29. Com relação ao subitem 9.3.2 do Acórdão 1039/2018-TCU-Plenário (2ª parte do subitem 9.4 do Acórdão 2543/2018-TCU-Plenário) , de relatoria do Ministro Aroldo Cedraz, que determinou à Aneel que refizesse, para uso em leilões futuros, os estudos da Nota Técnica 482/2016-SCT/SGT/SRT/SFF/SEM/ANEEL, relativamente à definição da proporção de torres autoportantes e torres estaiadas, avaliando separadamente as linhas de transmissão em circuito simples e circuito duplo e aumentando a amostra das linhas de transmissão em circuito duplo com mais de 40 km, de modo a se obter uma aproximação mais fidedigna da proporção das torres em cada tipo de circuito, fora encaminhado, em anexo ao ofício de resposta (peça 54, p. 4-23) , a Nota Técnica 39/2019-SCT/ANEEL, de 30 de janeiro de 2019, com o novo estudo e a respectiva atualização das proporções de referência das torres autoportantes e estaiadas das linhas de transmissão. Consta ainda no ofício de resposta destaque ao fato de que as novas proporções já foram utilizadas como referência na instrução do Leilão de Transmissão 2/2019 (peça 54, p. 3) .
30. Nesse sentido, considerando os elementos trazidos ao feito por meio da Nota Técnica 39/2019-SCT/ANEEL, é oportuno destacar que a Aneel, como demandado, impulsionou a reavaliação das proporções de torres autoportantes e estaiadas a serem consideradas nos novos empreendimentos, para estimativa do investimento de linhas de transmissão nos respectivos leilões. A Agência utilizou como referência as informações obtidas de empreendimentos contratados e em operação no período compreendido entre 2005 a 2014. Anteriormente à análise dos dados, a autarquia ressaltou o tratamento prévio dos dados recebidos (peça 54, p. 5) :
9. No tratamento dos dados, expurgou-se dados de novos trechos de seccionamentos que chegaram em pouca quantidade e devido a inconsistências identificadas nessas informações. Desconsiderou-se também as informações de linhas de transmissão em corrente contínua, tendo em vista a característica de torres com dois circuitos (pólos '+' e '-') , onde não haveria equivalência com torres de circuitos duplos trifásicos.
10. De qualquer forma, as informações obtidas das linhas de transmissão em corrente contínua (de 2 empreendimentos distintos) , serão utilizadas futuramente em nota técnica específica de estimativa de proporção de estruturas autoportantes e estaiadas para esse tipo de linha, assim como serão solicitadas as informações dos demais bipolos de corrente contínua.
31. Dentre as conclusões decorrentes da reavaliação, a Aneel destacou:
31.1. que era apropriada a manutenção do critério de linhas/trechos de seccionamentos com menos de 40 km e de linhas de transmissão com mais de 40 km, assim como adotado previamente na Nota Técnica 482/2016 SCT/SGT/SRT/SFF/SEM/ANEEL (peça 54, p. 5) ;
31.2. que, para as linhas de transmissão com menos de 40 km, se obteve a proporção média de 80% de torres autoportantes e de 20% de torres estaiadas (peça 54, p. 5) , mas que se optou por manter a utilização de 100% de estruturas autoportantes como referência aos novos empreendimentos, em razão de se tratar de uma pequena quantidade de torres estaiadas em linhas de transmissão curtas e em face de dificuldades ambientais, topográficas e/ou fundiárias usualmente mais representativas nestas linhas em relação às linhas de maior extensão (peça 54, p. 5-6) ;
31.3. que, para as linhas de transmissão com extensão maior que 40 km, nas linhas com circuito simples obteve-se a proporção média de 69% de torres estaiadas e de 31% de torres autoportantes (peça 54, p. 15) e nas linhas com circuito duplo obteve-se a proporção média de 46% de torres estaiadas e de 54% de autoportantes (peça 54, p. 17) , mas que, para simplificar, adotou-se como referência as proporções (autoportantes/estaiadas) de 30%/70% para as linhas com circuito simples e de 45%/55% para as linhas com circuito duplo; e
31.4. que se tratam de proporções médias, as quais podem ser alteradas, caso haja justificativa.
Análise
32. A reavaliação realizada pela Aneel obteve proporções condizentes com as linhas de transmissão contratadas e executadas nos últimos anos (peça 54, p. 8-23) . Mostra-se, a princípio, adequada para o fim a que se propõe. Desta feita, deve ser considerada cumprida a determinação contida no subitem 9.3.2 do Acórdão 1039/2018-TCU-Plenário.
CONCLUSÃO
33. A presente instrução tratou do acompanhamento dos segundo, terceiro e quarto estágios do Leilão Aneel 4/2018. Todos os dezesseis lotes ofertados em leilão tiveram ofertas e foram arrematados, constituindo um investimento total de R$ 13 bilhões com deságio médio na Receita Anual Permitida-RAP de 46,08% (R$ 29,27 bilhões de receita contratada) , o que representa uma economia de R$ 24,9 bilhões em relação ao montante previsto (referente ao período de 30 anos de vigência das concessões contratadas) .
34. A análise do conteúdo do edital identificou que foram cumpridas as disposições contidas nas Leis 8.666/1993 e 8.987/1995. Em relação ao exame da regularidade dos atos praticados no processo de concessão em si, objetivo deste processo, não foram identificadas irregularidades referentes ao mencionado leilão.
35. Assim, recomenda-se considerar regulares os procedimentos afetos aos segundo, terceiro e quarto estágios do Leilão Aneel 4/2018 (itens 9-21, retro) .
36. No que se refere ao monitoramento da deliberação constante no item 9.3 do Acórdão 2543/2018-TCU-Plenário, de relatoria do Min. Aroldo Cedraz (peça 44) , exarado em sede do primeiro estágio do acompanhamento desse leilão (determinação para que a autarquia publicasse portaria declarando a caducidade e a respectiva extinção do Contrato de Concessão 1/2015 antes de dar prosseguimento à inclusão dos lotes 10 a 13 no edital do Leilão 4/2018) , restou caracterizado o cumprimento do referido comando (itens 23-24, retro) . 
37. Quanto ao monitoramento da deliberação constante no item 9.4 do supracitado decisium (concessão de prazo para que a Aneel concluísse os estudos relacionados aos subitens 9.3.2 do Acórdão 288/2016-TCU-Plenário e 9.3.2 do Acórdão 1039/2018-TCU-Plenário) , o exame efetuado concluiu:
37.1. com relação ao subitem 9.3.2 do Acórdão 288/2016-TCU-Plenário, que as considerações trazidas ao feito pela Aneel (em síntese, que a precificação da RAP teto de leilão não é sensivelmente influenciada pelos marcos de licença ambiental) são coerentes com o modelo de precificação adotado pela autarquia, em que pese não se esteja afirmando que o licenciamento ambiental não impacta na modelagem do leilão e, por conseguinte, na definição das respectivas RAP teto (itens 25-28, retro) ; e
37.2. no que diz respeito ao subitem 9.3.2 do Acórdão 1039/2018-TCU-Plenário, que a reavaliação realizada pela Aneel obteve proporções condizentes com as linhas de transmissão contratadas e executadas nos últimos anos, mostrando-se, a princípio, adequada para o fim a que se propõe (itens 29-32, retro) .
38. Contudo, importante destacar que a questão da melhoria dos estudos de planejamento da transmissão, fator que pode diminuir riscos associados às concessões de transmissão, está sob exame no âmbito do TC Processo 028.601/2016-5, no qual foi expedido o Acórdão 523/2018-TCU-Plenário, de Relatoria do Ministro José Múcio. 
39. A análise sugere, ainda, a existência de incertezas no processo de licitação de linhas de transmissão, as quais podem trazer problemas para a execução dos projetos e acabar atrasando o cronograma de implantação de projetos previsto pela EPE e pela Aneel.
40. Por fim, a despeito do êxito observado nos últimos leilões de transmissão, com grande número de concorrentes e elevado nível de deságios em prol da modicidade tarifária, é importante que a Agência siga no caminho de garantir o sucesso dos leilões e envide esforços para assegurar acompanhamento do efetivo cumprimento dos contratos de concessão, de forma a mitigar eventual frustração do planejamento do setor de transmissão de energia elétrica.
PROPOSTA DE ENCAMINHAMENTO
41. Em face do exposto, submetem-se os autos à consideração superior, propondo:
a) considerar regulares os procedimentos relativos aos segundo, terceiro e quarto estágios do Leilão Aneel 4/2018-Aneel, nos termos da IN TCU 27/1998;
b) considerar cumpridos os subitens 9.3 e 9.4 do Acórdão 2543/2018-TCU-Plenário, 9.3.2 do Acórdão 288/2016-TCU-Plenário e 9.3.2 do Acórdão 1039/2018-TCU-Plenário; e
c) arquivar o presente processo, com base no inciso V do art. 169 do Regimento Interno do TCU, por ter cumprido os fins para os quais foi constituído."
É o Relatório.

Alexandre Gonçalves Filho e Estefania Torres Gomes da Silva, representando a Agência Nacional de Energia Elétrica (procurações às peças 3 e 50).

Não atuou.

LEILÃO ANEEL 4/2018. CONCESSÃO DE PRESTAÇÃO DE SERVIÇO PÚBLICO DE TRANSMISSÃO DE ENERGIA ELÉTRICA, INCLUINDO CONSTRUÇÃO, OPERAÇÃO E MANUTENÇÃO DE INSTALAÇÕES QUE COMPORÃO A REDE BÁSICA DO SISTEMA INTERLIGADO NACIONAL. ACOMPANHAMENTO. SEGUNDO, TERCEIRO E QUARTO ESTÁGIOS. ATENDIMENTO DOS REQUISITOS PREVISTOS NA INSTRUÇÃO NORMATIVA TCU 27/1998. CUMPRIMENTO DAS DETERMINAÇÕES RELATIVAS À MATÉRIA. ARQUIVAMENTO DOS AUTOS.

DESESTATIZAÇÃO (DES)

Secretaria de Infraestrutura de Energia Elétrica (SeinfraElétrica).

Trata-se de acompanhamento do segundo, terceiro e quarto estágios do Leilão 4/2018 da Agência Nacional de Energia Elétrica (Aneel) , voltado à concessão da prestação de serviço público de transmissão de energia elétrica, referente à construção, operação e manutenção de empreendimentos que comporão a Rede Básica do Sistema Interligado Nacional (SIN) , com obras nos estados do Amazonas, Amapá, Bahia, Espírito Santo, Minas Gerais, Pará, Rio de Janeiro, Rio Grande do Sul, Rondônia, Santa Catarina, São Paulo e Tocantins.
2.	No âmbito do Tribunal de Contas da União (TCU) , a matéria está disciplinada pela Instrução Normativa/TCU 27, de 2/12/1998, que dispõe sobre o acompanhamento concomitante dos processos de outorga de concessão de serviços públicos, realizados em quatro estágios, por meio de análise da documentação remetida pelo poder concedente.
3.	Na sessão de 31/10/2018, o Tribunal aprovou o primeiro estágio do leilão em exame, tendo proferido o Acórdão 2543/2018-TCU-Plenário (peça 44) . Naquela assentada, decidiu-se ainda expedir determinação à Aneel (subitem 9.3 da referida deliberação) e conceder prazo (subitem 9.4) à autarquia para que concluísse os estudos que lhe haviam sido determinados por meio dos subitens 9.3.2 do Acórdão 288/2016-TCU-Plenário e 9.3.2 do Acórdão 1039/2018-TCU-Plenário. O monitoramento desses quatro comandos deliberativos também está no escopo da matéria ora em apreciação.
4.	Para maior clareza, permito-me colacionar abaixo, ipsis litteris, os mencionados encaminhamentos:
Acórdão 2543/2018-TCU-Plenário
"9.3. com fundamento no art. 250, inciso II, do Regimento Interno/TCU, determinar à Aneel que condicione a inclusão, no edital definitivo do leilão Aneel 4/2018, dos Lotes 10 a 13 da minuta de edital proposta na Audiência Pública 43/2018, à publicação da portaria que eventualmente declarar a caducidade e respectiva extinção do Contrato de Concessão nº 1/2015;
9.4. conceder prazo de 180 (cento e oitenta) dias para que a Aneel conclua os estudos relacionados aos subitens 9.3.2 do Acórdão 288/2016-TCU-Plenário e 9.3.2 do Acórdão 1039/2018-TCU-Plenário;"
Acórdão 1039/2018-TCU-Plenário
"9.3. recomendar à Aneel, com fundamento no inciso III do art. 250 do RITCU, que:
 (...) 
9.3.2. refaça, para uso nos próximos leilões, os estudos da Nota Técnica 482/2016-SCT/SGT/SRT/SFF/SEM/ANEEL para definição da proporção de torres autoportantes e torres estaiadas, avaliando separadamente as linhas de transmissão em circuito simples e circuito duplo e aumentando a amostra das linhas de transmissão em circuito duplo com mais de 40 km, de modo a se obter uma aproximação mais fidedigna para a proporção das torres em cada tipo de circuito."
Acórdão 288/2016-TCU-Plenário
"9.3. determinar à Aneel que, no prazo de 180 (cento e oitenta) dias, apresente estudos, devidamente fundamentados, preferencialmente com dados reais do setor de transmissão, para adequada precificação da RAP teto de leilão, com relação aos seguintes aspectos:
 (...) 
9.3.2. desembolso médio anual previamente à obtenção de licença ambiental e até a implantação total de empreendimentos;"
5.	Em sua manifestação técnica, a Secretaria de Fiscalização de Infraestrutura de Energia Elétrica (SeinfraElétrica) , encarregada de instruir o presente feito, avaliou o edital e as minutas de contrato, bem como os procedimentos de habilitação técnica e os contratos formalizados no âmbito do Leilão Aneel 4/2018, concluindo, ao final dessa avaliação, pela regularidade dos procedimentos afetos ao segundo, terceiro e quarto estágios do aludido certame, assim como pelo cumprimento às sobreditas determinações.
6.	Destacou a unidade instrutiva que todos os dezesseis lotes oferecidos em leilão tiveram ofertas e foram arrematados, constituindo um investimento total de R$ 13 bilhões com deságio médio na Receita Anual Permitida (RAP) de 46,08% (R$ 29,27 bilhões de receita contratada) , o que representa uma economia de R$ 24,9 bilhões em relação ao montante previsto, levando-se em consideração o período de 30 anos de vigência das concessões contratadas.
7.	Encontram-se atendidos, portanto, os requisitos previstos no art. 7º, incisos II, III e IV, e no art. 8º, incisos II, III e IV, da Instrução Normativa/TCU 27/1998, para a desestatização de que trata o Leilão Aneel 4/2018.
8.	De qualquer sorte, compartilho do entendimento consignado na instrução técnica (peça 56, p. 9, item 40) no sentido de que, a despeito do êxito observado nos últimos leilões de transmissão, com grande número de concorrentes e elevado nível de deságios em prol da modicidade tarifária, é importante que a Aneel siga no caminho de garantir o sucesso dos leilões e envide esforços para assegurar acompanhamento do efetivo cumprimento dos contratos de concessão, de forma a mitigar eventual frustração do planejamento do setor de transmissão de energia elétrica.
9.	Convém, ainda, repisar que a questão da melhoria dos estudos de planejamento da transmissão, fator que pode diminuir riscos associados às concessões dessa espécie, está sob exame no âmbito do TC Processo 028.601/2016-5, no qual foi expedido, sob a relatoria do eminente Ministro José Múcio, o Acórdão 523/2018-TCU-Plenário, contemplando determinações e recomendações dirigidas ao Ministério de Minas e Energia com vistas ao aperfeiçoamento dos estudos de viabilidade técnica, econômico-financeira e ambiental relativos aos leilões de concessão de linhas de transmissão de energia elétrica.
	Com esses comentários e considerando que concordo, na íntegra, com o exame empreendido pela SeinfraElétrica, adoto suas conclusões como minhas próprias razões de decidir e VOTO no sentido de que o Tribunal adote a deliberação que ora submeto à apreciação deste Colegiado.
TCU, Sala das Sessões Ministro Luciano Brandão Alves de Souza, em 16 de outubro de 2019.
AROLDO CEDRAZ 
Relator